【裁判字號】    91,訴,501
【裁判日期】    920306
【裁判案由】    土地重劃
【裁判全文】
臺中高等行政法院裁定                              九十一年度訴字第五○一號
    原      告  甲○○
    輔  佐  人  蘇英俊
    被      告  彰化縣政府
    代  表  人  乙○○
    訴訟代理人  丙○○
右當事人間因土地重劃事件，原告不服內政部中華民國九十一年五月三十日台內訴字
第○九一○○○三三五一號訴願決定，提起行政訴訟並為訴之追加，本院裁定如左：
    主  文
原告之訴及其追加之訴均駁回。
訴訟費用由原告負擔。
    理  由
一、按提起訴願，以有行政處分之存在為前提要件；所謂行政處分，係指中央或地方
    機關就公法上具體事件所為之決定或其他公權力措施而對外直接發生法律效果之
    單方行政行為而言。至行政機關所為單純事實之敘述或理由之說明，既不因該項
    敘述或說明而生法律上之效果，自非行政處分，人民自不得對之提起訴願（改制
    前行政法院四十四年判字第十八號判例參照）。次按「原告之訴，有訴訟事件不
    屬行政法院之權限或起訴不備其他要件者，行政法院應以裁定駁回之。」行政訴
    訟法第一百零七條第一項第一、十款定有明文。又按「原告於訴狀送達後，除經
    被告同意或行政法院認為適當者外，不得變更原訴或追加他訴。」行政訴訟法第
    一百十一條第一項規定甚明。
二、本件原告起訴意旨略以：原告原有彰化縣秀水鄉○○段四、十五地號二筆土地，
    遭秀水鄉秀水自辦市地重劃會於八十九年七月二十四日強行分割成為四、四之一
    、四之二、四之三、十五、十五之一、十五之二地號土地，在重劃期間該會卻將
    不屬於重劃範圍內之四之一、四之三地號土地亦設定為公共設施，致使原告不能
    自由使用、處分、收益該地號土地。原告於九十年十月四日依指定時間至現場交
    接土地時，即發現上述土地被違法侵權之事實，除當場向負責交接人員提出異議
    及拒絕簽字交接外，並於九十年十月十五日以彰化府前郵局第三四六號存證信函
    向該會請求歸還所侵權的土地外並通知主管機關被告，更於九十年十一月十二日
    以彰化郵局第八八六號存證信函提出「土地交接未完成」案，呈請被告核定。被
    告於九十一年一月三日以府地價字第○九一○○○○○○七○號函作出「．．．
    有關重劃區範圍外土地，非屬本府管轄範疇。如台端與重劃會間之私權爭議，請
    逕洽重劃會或訴請司法機關裁判。」之拒絕受理的行政處分，旋又認定原告之土
    地已完成重劃而將列冊移送彰化稅捐稽徵處課徵原告地價稅。原告不服，於九十
    一年二月二十四日具訴願書向內政部提出訴願。原告確已於指定的期日到場交接
    土地並當場提出異議及拒絕簽交，內政部訴願委員會不察，作出相反的認定，於
    九十一年五月三十日台內訴字第○九一○○○三三五一號作出訴願不受理的訴願
    決定，爰提起本件行政訴訟，請求將訴願決定及關於原告土地已完成重劃之決定
    均撤銷，及被告對於原告九十年十一月十二日申請土地交接未完成案，應作成土
    地交接未完成之認定，嗣於起訴後並追加請求損害賠償及回復土地之原狀等語。
三、本件原告所有秀水鄉○○段四、四之一、四之二、四之三、十五、十五之一、十
    五之二地號土地，其中秀水段四、四之二、十五、十五之一、十五之二地號土地
    位於秀水鄉秀水自辦市地重劃區內，重劃後分配為秀水段一五五六、一五五七地
    號土地，另秀水段四之一、四之三地號土地為重劃區範圍外土地，為兩造所不爭
    執。嗣該秀水段一五五六、一五五七地號土地，於九十年七月完成重劃後土地權
    利變更登記，彰化縣秀水鄉秀水自辦市地重劃區重劃會以九十年八月三十一日九
    十秀水自劃字第九○○九○○三號函通知原告於九十年十月四日至現場指界交接
    土地，原告認其所有秀水段四之一、四之三地號土地，遭重劃會侵占於上開土地
    上設立公共設施，原告乃未予接管。原告復執前詞並對重劃會認定其土地已完成
    交接並已完成自辦市地重劃等節以九十年十一月十二日郵局存證信函向被告異議
    ，被告乃以九十年十一月十六日彰府地價字第一九九八九一號函請秀水鄉秀水自
    辦市地重劃區重劃會查明依法妥處逕復，並副知原告。該重劃會並於九十年十一
    月十九日函請原告儘速辦理會勘，原告再於九十年十一月二十六日、九十年十二
    月十七日、九十年十二月三十一日以郵局存證信函向被告異議，被告分別於九十
    年十二月三日、九十年十二月十九日函請秀水鄉秀水自辦市地重劃區重劃會查明
    依法妥處逕復，並以九十一年一月三日府地價字第○九一○○○○○○七○號函
    請秀水鄉秀水自辦市地重劃區重劃會查明依法妥處逕復，並副知原告「有關重劃
    區範圍外土地，非屬本府管轄範疇，如台端與重劃會間之私權爭議，請逕洽重劃
    會或訴請司法機關裁判。」該重劃會並分別於九十年十二月七日及九十年十二月
    二十一日函復原告，所有秀水段四之一、四之三地號土地非屬重劃區範圍內土地
    亦非區內公共設施用地，依法該會無權辦理交接，該會並依獎勵土地所有權人辦
    理市地重劃實施辦法第三十八條規定，於九十年一月二十四日函復原告，已完成
    土地交接手續，原告認市地重劃為被告主管辦理，主管機關有責任及義務監督秀
    水鄉秀水自辦市地重劃區重劃會在合法之範圍運作，被告對其九十年十一月十二
    日申請「土地交接未完成」案已逾二個月尚未核定，對被告不作為處分及九十一
    年一月三日府地價字第○九一○○○○○○七○號函不服，向財政部提起訴願。
    經查本件原告於九十年十一月十二日向被告異議，被告已分別於九十年十二月三
    日、九十年十二月十九日及九十一年一月三日函請秀水鄉秀水自辦市地重劃區重
    劃會查明依法妥處逕復並副知原告在案，並無不作為之情形。另被告九十一年一
    月三日府地價字第○九一○○○○○○七○號函，係被告對原告異議事項函請該
    重劃會查明依法妥處逕復，並副知原告，如與重劃會間之私權爭議，請逕洽重劃
    會或訴請司法機關裁判。該函僅為被告所為單純事實之敘述及理由之說明，既不
    因該項敘述或說明而生法律上之效果，並非對原告所為之行政處分，原告自不得
    對之提起訴願。原告對之提起訴願，揆諸首揭法條規定，為不合法，訴願決定以
    上開函非屬行政處分，不予受理，即無不合。原告提起行政訴訟，仍非合法，應
    予駁回。又依獎勵土地所有權人辦理市地重劃實施辦法第三十八條規定，土地交
    接業務係針對重劃區內土地辦理，原告所有秀水鄉○○段四之一、四之三地號土
    地，因位於重劃區範圍外，不屬於重劃後土地交接範疇。復因自辦市地重劃土地
    所有權人之異議，依獎勵土地所有權人辦理市地重劃實施辦法規定，由重劃會、
    理事會協調處理，如糾紛無法解決，則由重劃會或異議人訴請普通法院裁判，核
    屬私權性質，並非由被告認定。上開秀水段四之一、四之三地號土地，非屬重劃
    區範圍內土地，亦非因重劃所提供之公共設施用地，如原告質疑重劃會對其區外
    土地有侵權，應訴請普通法院裁判。從而，原告合併請求應作業土地交接未完成
    之認定部分，亦於法不合，應併予駁回。
四、另原告於訴狀送達被告後，追加訴之聲明請求被告損害賠償及回復土地之原狀，
    惟原告為訴之追加，既未得被告同意，且本院認本件原起訴部分既經不合法駁回
    ，原告追加之訴部分同屬私法關係，認為不適當，自難認為合法，應予駁回。
五、依行政訴訟法第一百零七條第一項第一、十款、第一百零四條、民事訴訟法第九
    十五條、第七十八條，裁定如主文。
中    華    民    國    九十二      年      三        月      六        日
                 臺 中 高 等 行 政 法 院   第 二 庭
                                審 判 長 法     官  胡  國  棟
                                         法     官  王  德  麟
                                         法     官  林  秋  華
右正本證明與原本無異。
如不服本裁定，應於裁定送達後十日內以書狀敘明理由，經本院向最高行政法院提起
抗告（須依對造人數附具繕本）；並應預繳送達用雙掛號郵票拾份（每份三十四元）
。
中    華    民    國    九十二      年      三        月      六        日
                                        法院書記官  杜  秀  君


司法院資訊處製作；財團法人民間司法改革基金會備份。
